【裁判字號】    97,婚,935
【裁判日期】    971219
【裁判案由】    離婚等
【裁判全文】
臺灣板橋地方法院民事判決               97年度婚字第935號
原      告  甲○○
                        樓
被      告  乙○○
                        樓.
上列當事人間離婚事件，經本院於民國97年12月3日言詞辯論終
結，判決如下：
    主  文
原告之訴駁回。
訴訟費用由原告負擔。
    事實及理由
一、原告主張：
（一）原告與被告係於民國80年2 月2 日結婚，婚後夫妻感情初
      尚融洽，並育有二子王凱鴻、王凱懋，詎被告自96年10月
      以來，以原告外遇為由，除以電子郵件要脅外，亦騷擾無
      辜友人及同事，聽信友人陳淑秋之流言，未經查證，仍透
      過友人陳晉岱騷擾同事夫妻，經原告解釋說明，仍將所有
      過失推諉於原告，以無中生有之事對原告指責原告外遇，
      造成原告精神上之虐待及壓力，七個月來已無法忍受。被
      告不思己身，為人媳、妻、母應盡之責，完全責怪是原告
      所造成，經近10年協調與溝，均無改進之情，且夫妻無話
      可說，各執己見。
（二）被告未孝順原告父母親，原告父母親三餐都是自理，原告
      與父母親分居樓上、樓下，門戶各自獨立，原告父母親均
      不敢要求被告煮三餐，因為被告不會主動做這些事情，小
      孩在學校的事情，都要等到原告回家才能處理，還會拿一
      些莫名其妙的中藥給小孩吃，以自己方式教導小孩，造成
      小孩與被告關係不好。
（三）又被告已於97年8 月31日搬出，已違反民法第1001條規定
      ，兩造已實質分居，確定無法共同生活，夫妻感情已無法
      維持之必要，已有民法第1052條第2 項之情形；而且被告
      次97年6 月起不再支付應共同負擔之兩子費用，且在持續
      狀態中，亦屬違反民法第1052條第1 項第5 款之情形，爰
      請求判准離婚。
（四）並聲明：請准原告與被告離婚。
二、被告答辯則以：
（一）原告以一封電子郵件，對結髮17年之被告提出離婚訴訟，
      不顧兒子5 月24日至25日第一次國中基測，7 月12日至13
      日第二次國中基測，正處於人生第一關鍵時刻。96年10月
      以來，原告開始對被告百般挑剔，言語打擊，電話言語異
      常，行蹤神秘，說自己要搬出去，要原告盡為人母之責，
      直至3 月13日給被告離婚議書時，被告才真正意念到婚姻
      真的產生危機。這段期間上、下班，接送兒子補習、家事
      ，兒子要考試更要克制被告自己的情緒，原告平均約二星
      期即逼被告簽字離婚共9 次，被告為避免衝突，均躲進兒
      子房間。被告於96年12月24日所發給原告之電子郵件，係
      因為被告覺得原告的感情已經不在被告身邊了，被告只是
      要抒發情緒，並無威脅原告之意思，被告亦沒有去騷擾原
      告之同事及友人。
（二）96年10月起，原告均會以溫柔語調與人講手機、報告行程
      ，或頻看簡訊，假日經常藉口外出，12點、1 點以後才回
      家，96年12月14日下午4 點40分被告出差高雄撥電話回家
      ，小兒子說爸爸載女同事出去了，當晚大兒子說爸爸7 點
      多回來陪他們吃飯又出去，12點多才回來。12月22日被告
      從原告之ＰＤＡ看到該女含羞帶笑影像。12月23日兩造與
      婆婆逛百貨公司，原告一路與人以手機報告行程。被告多
      次與原告溝通，原告都安撫那僅是比較談得來之朋友而已
      。
（三）終於97年2 月20日晚上10點多，原告提出離婚要求，3 月
      13日原告提出離婚協議書草稿，說證人他會安排，被告無
      意與原告離婚，4 月2 日被告又收到原告修正之離婚協議
      書，原告竟加列贍養費項目，並要被告自己填寫金額，被
      告以兒子事情，希望原告能給被告1 年的時間，5 月18日
      ，在原告的逼問下，被告提出了原告付不起之數目即新臺
      幣（下同）1 千萬，5 月20日原告即生氣地說不離婚了，
      並要被告分擔家中費用。
（四）平常被告白天要上班，晚上下班回家已經7 點，公婆已經
      吃飽了，所以沒有辦法煮，但是回到家，因為小孩要帶便
      當，所以被告必須煮晚餐。而被告於97年8 月31日是經過
      原告同意才搬出去的，原告也沒有阻止被告搬出去，因為
      原告在6 月對被告提出本件離婚訴訟，說被告未盡到人妻
      、人母之責，被告覺得受到污衊，原告又因為被告才不回
      家，樓下又住著原告父母親，被告不想搬出去，但原告一
      直用離婚來逼被告，所以被告才搬出去，主要係為了家庭
      和諧，讓原告不再早出晚歸，小孩子需要父親，但被告有
      跟說伊在那裡，均有保持聯絡，反之，原告均未問被告搬
      去那裡，甚至把家裡門鎖換掉了，原告根本不想要這個家
      ，也不需要被告存在。又被告沒有負擔小孩費用，係原告
      告訴被告不需要被告經濟支援，不是被告不負擔等語。
（五）並聲明：原告之訴駁回。
三、法院之判斷：
（一）原告主張與被告為夫妻關係，並育有二子王凱鴻、王凱懋
      之事實，業據其提出戶籍謄本乙件為證，應堪信實。
（二）又原告主張被告自96年10月以來，以原告外遇為由，除以
      電子郵件要脅外，亦騷擾無辜友人及同事，造成原告精神
      上之虐待及壓力，被告未盡為人媳、妻、母應盡之責，未
      孝順原告父母親，原告父母親三餐都是自理，小孩在學校
      的事情，都要等到原告回家才能處理，以自己方式教導小
      孩，造成小孩與被告關係不好，指責原告外遇，造成原告
      精神壓力及虐待云云，固據其提出乙紙96年12月24日被告
      所發電子郵件為證，惟被告則以前詞置詞。查，依原告所
      提由被告所發之電子郵件上記載：「生命會因意外、疾病
      、自殘的結束過程而產生不同的因果關係，留下後讓人難
      以抹滅的傷痛，你讓我痛不欲生，你讓我無法走出死胡同
      時、我的恨一定會留給你，你不願留後路給我，那我就留
      給你讓你一輩子後悔的果實，請你慢慢想用。親愛的再見
      了！」，被告僅係抒發其對原告所帶給她的痛苦之怨恨，
      尚難認有何以此電子郵件為要脅之意，而原告除該電子郵
      件外，並未再能提出相關事證佐證其主張，是原告前開主
      張，尚難採信。
（三）又原告主張被告已於97年8 月31日搬出，已違反民法第10
      01條規定，兩造已實質分居，確定無法共同生活，夫妻感
      情已無法維持之必要等語，被告固不否認於97年8 月31日
      搬出之事實，惟仍以前詞置辯，經查：被告對於其所辯原
      告自96年10月起均會以溫柔語調與人講手機、看簡訊、報
      告行程，對被告百般挑剔，而認原告另與他人有曖昧往來
      之質疑，雖未能確實舉證以實其說，然其所抗辯：係因原
      告一直用離婚來逼迫被告，並在6 月對被告提出本件離婚
      訴訟，說被告未盡到人妻、人母之責，被告覺得受到污衊
      ，原告又因為被告而不回家，被告為家庭和諧才搬出去，
      而被告於97年8 月31日是經過原告同意才搬出去的，原告
      也沒有阻止被告搬出去等情，則提出原告所擬之離婚協議
      書二件及電子郵件1 紙為證，而依原告於97年4 月2 日以
      離婚協議書為附件所傳予被告電子郵件自陳：「我想了一
      天，妳我真的沒有辦法相處下去，... 妳我的問題已是這
      10 年 來一直存在且發生的... 從以前深愛著妳至現在沒
      感覺，妳我都有責任，現在怪誰都沒有必要... 」等語，
      並參證人即兩造兒子王凱鴻到庭證稱：（問：你知不知道
      爸爸之前有無跟媽媽提過離婚的事情？）有。（問：爸爸
      為什麼要離婚？）他說跟媽媽相處不下去等語，原告數次
      對被告提及離婚之情，洵屬有據；又原告係於97年6 月19
      日對被告提起本件離婚訴訟，主張被告未盡為人媳、妻、
      母應盡之責云云，亦有起訴狀在卷可稽；而依證人即兩造
      兒子王凱鴻證稱：（問：當初媽媽還跟你們住一起的時候
      ，爸爸有常常沒有回家睡覺嗎？）今年才開始會沒有回家
      睡覺，今年以前都會回家睡覺。（問：你知道爸爸為什麼
      沒回家睡覺嗎？）他說跟朋友在一起等語，及證人即兩造
      兒子王凱懋證稱：（問：媽媽搬出去前，爸爸是不是常常
      沒有回家睡覺？）是偶爾幾次一兩天沒有回家睡覺等語，
      亦徵原告於97年前半年，確有未曾回家睡覺之異常行為；
      復再依證人王凱鴻證稱：（問：你是否知道媽媽為何要搬
      出去外面住的原因呢？）媽媽說要讓爸爸練習照顧我們。
      （問：你知不知道爸爸跟媽媽感情不好的原因？）他們兩
      人都有跟我講，但是各說各話，爸爸說媽媽有一些觀念很
      固執，她不願意接受新的觀念，媽媽講爸爸都沒有陪我們
      ，太依賴奶奶了。（問：在媽媽搬出去前，你跟弟弟的課
      業及生活起居都是誰在負責？）都是媽媽，爸爸陪我們的
      時間蠻少的等語，及證人王凱懋證稱：（問：你知不知道
      爸爸跟媽媽感情不好的原因？）知道，爸爸說媽媽都沒有
      管我功課，（問：在媽媽搬出去之前，你的課業及生活起
      居是誰在照顧？）都是媽媽。（問：爸爸陪伴你的時間多
      不多？）蠻少的。（問：媽媽要搬出去之前，有無經過爸
      爸同意？）沒有。爸爸在前幾天就知道媽媽要搬出去了，
      爸爸沒有表示同意或反對等語，被告對於原告無意維持婚
      姻之種種無情舉止，選擇以自行離家來表示其對原告之抗
      議，雖然並非妥當，然家庭的經營是夫妻雙方共同的責任
      ，原告未付出時間來陪伴家人在先，今年起更偶爾不回家
      睡覺，屢對被告提出離婚之要求，其所加諸於被告之精神
      壓力及痛苦非微，若因此造成被告於97年8 月31日搬出家
      裡，而使兩造婚姻發生難以維持之破綻，原告就此破綻事
      由之可歸責性顯然大於被告，更何況，原告竟在被告搬出
      去後，即把家中門鎖更換，其無欲維持兩造間之婚姻關係
      ，顯然更甚於被告。
（四）至原告另主張被告已於97年8 月31日搬出，且自97年6 月
      起不再支付應共同負擔之兩子費用，且在持續狀態中，亦
      屬違反民法第1052條第1 項第5 款之情形云云，經查，民
      法第1052條第5 款所謂夫妻之一方，以惡意遺棄他方，在
      繼續狀態中者，係指夫或妻無正當理由，不盡同居或支付
      家庭生活費用之義務而言，本件係因原告無欲與被告共同
      經營、維持家庭在先，導致被告負氣離家，乃原告竟又換
      鎖在後，而使被告無法返家，是以被告縱有未能履行同居
      義務，實乃原告不欲，而非被告拒絕，自難認被告有惡意
      遺棄可言；又有關家庭費用之負擔，民法第1003條之1已
      有明文：「家庭生活費用，除法律或契約另有約定外，由
      夫妻各依其經濟能力、家事勞動或其他情事分擔之。」，
      原告對於被告係無正當理由，自97年6 月起不分擔家庭生
      活費用之情，並未舉證以實其說，而依證人王凱鴻證稱：
      （問：媽媽搬出去之後，有說她不負擔你及弟弟的費用嗎
      ？）要看是那一種費用，學費就爸爸負擔，如果要去找媽
      媽吃飯，媽媽會負擔。（問：爸爸有要媽媽負擔你們兄弟
      的學費嗎？）在還沒有搬出去之前有，媽媽沒有負擔。媽
      媽搬出去之後，還是沒有負擔，爸爸也沒有要媽媽負擔等
      語，及證人王凱懋證稱：（問：媽媽搬出去前、後，爸爸
      有無要求媽媽負擔學費或生活費用？）搬出去前爸爸有要
      求媽媽負擔學費，媽媽有負擔，搬出去之後爸爸有要求，
      但是媽媽沒有負擔學費部分，顯然被告亦無惡意不支付兩
      造兒子費用之情形，原告逕謂被造係屬惡意遺棄云云，要
      無足取。從而，原告所主張被告惡意遺棄之前開事由，與
      法未合，原告為此訴請離婚，要難准許，應予駁回。
（五）末按「民法親屬編於七十四年修正後，於第一千零五十二
      條增列第二項離婚事由之概括規定，准『有前項以外之重
      大事由，難以維持婚姻者，夫妻之一方得請求離婚』其目
      的在使夫妻請求裁判離婚之事由較富彈性，是夫妻間發生
      之情事，苟足使婚姻難以維持，即無不准依該條第二項訴
      請離婚之理，不因當事人併據同一事實主張有該條第一項
      離婚原因而有不同。」。從而，夫妻依上開民法第1052條
      第2 項及但書之規定，為訴請離婚者，本須以離婚之重大
      事由非由請求之夫或妻之一方所應負責為限，始得訴請判
      決離婚。至於如該難以維持婚姻之重大事由，夫妻雙方均
      需負責時，即係應比較夫妻雙方之有責程度，僅責任較輕
      之一方，得向責任較重之他方請求離婚，或於有責程度相
      同時，而認雙方均得請求離婚為是（此並有最高法院90年
      度台上字第804 號判決足參）。本件兩造婚後多年，並育
      有二子，原告極少付出時間來陪伴家人，97年起更因與被
      告間感情之不睦，偶爾不回家睡覺，屢對被告提出離婚之
      要求，其所加諸於被告之精神壓力及痛苦非微，雖被告於
      97年8 月31日負氣離家，詎原告竟將門鎖逕自更換，不讓
      被告返家，致兩造分居至今，本院綜以上開事證所認，以
      原告所主張兩造間之上開事由，姑不論其對兩造間是否形
      成無可回復之婚姻破綻，然縱有造成該雙方難以維持婚姻
      之重大事由，惟此亦難認被告就上開事由所生之歸責性有
      大於原告，實則原告之歸責性乃大於被告之與責性。是揆
      依前揭法條說明及最高法院判決之旨，原告據以兩造間有
      難以繼續維持婚姻之重大事由為併訴請離婚之據，亦難准
      許，當併駁回。
四、結論：本件原告之訴，為無理由，並依民事訴訟法第78 條
    ，判決如主文。
中    華    民    國    97    年    12    月    19    日
                      家事法庭  法  官  葉靜芳
以上正本證明與原本無異
如對本判決上訴，須於收受決正本後20日內提出上訴狀
中    華    民    國    97    年    12    月    19    日
                            書記官  劉春美


司法院資訊處製作；財團法人民間司法改革基金會備份。
